【裁判字號】    89,訴,1839
【裁判日期】    900920
【裁判案由】    廢棄物清理法
【裁判全文】
臺北高等行政法院判決                            八十九年度訴字第一八三九號
                              .
    原      告  弘奇食品股份有限公司
    代  表  人  甲○○董事長.
    訴訟代理人  戊○○
                己○○
                送達代收人  乙.
    被      告  臺北市政府環境保護局
    代  表  人  丙○○（局長）
    訴訟代理人  丁○○
                吳宗輝律師
                吳旭洲律師
右當事人間因廢棄物清理法事件，原告不服臺北市政府中華民國八十九年八月十六日
府訴字第八九○二九二九○○○號訴願決定，提起行政訴訟。本院判決如左︰
    主  文
原告之訴駁回。
訴訟費用由原告負擔。
    事  實
一、事實概要︰原告為廢物品及容器回收清除處理業者，依廢物品及容器回收清除處
    理辦法規定，應於每單月份十五日前向中央主管機關（行政院環境保護署：以下
    簡稱環保署）依核定之費率及其申報之營業量或進口量，繳交回收清除處理費用
    。環保署以該費用成立資源回收管理基金（以下簡稱基金），並依基金收支保管
    及運用辦法設置資源回收管理基金管理委員會收支保管及運用。惟環保署委託資
    誠會計師事務所查核，發現原告自民國（下同）八十六年六月至八十八年二月期
    間，短漏報回收清除處理費用達新臺幣（下同）一、四二二、一九五元，嗣環保
    署以八十八年六月十七日環署廢字第○○三九六五四號函請原告補申報及補繳回
    收清除處理費，原告未予遵行，違反廢棄物清理法第十條之一規定，該署乃以八
    十八年十二月十日環署廢字第○○八一二四○號函請被告依違反廢棄物清理法第
    十條之一規定查處，被告遂予八十八年十二月二十日處理違反廢棄物清理法案件
    舉發通知書北市環罰字第Ｘ二二○三二八號以告發原告未依規定補申報及繳交回
    收清除處理費一、四二二、一九五元，並以八十九年二月十九日廢字第Ｙ○二三
    三○八號違反廢棄物清理法案件處分書，處以原告應納費用一倍罰計一、二四二
    、一九五元。原告不服，於八十九年三月二十七日向臺北市政府提起訴願；嗣因
    處分金額誤植，被告之衛生稽查大隊乃以八十九年四月二十八日北市環稽貳字第
    八九六○二八七五○一號函檢送更正後金額為一、四二二、一九五元之處分書予
    原告，嗣經臺北市政府以八十九年八月十六日府訴字第八九○二九二九○○○號
    訴願決定駁回，原告仍未甘服，遂提起本件行政訴訟。
二、兩造聲明：
    原告經合法通知，未於言詞辯論期日到場，依其起訴狀及準備程序期日之聲明及
    主張如後：
  (一)原告聲明：訴願決定及原處分均撤銷。
  (二)被告聲明：駁回原告之訴。
三、兩造之爭點：
    原告主張被告認定其八十六年六月至八十八年二月間短漏報回收清除處理費一、
    四二二、一九五元，究竟短漏報數量證據為何、罰鍰計算方式基準為何、調整費
    率是否通知、公布等均未明示，顯有違誤，難以信服，是否可採？
  (一)原告主張：
    1.原告皆依法每隔二個月按時繳交空瓶回收基金，其中若偶有數據計算錯誤時，
      必於隔月立即通知原告修正（多退少補），此為既有行政行為處理方式。
    2.然嗣原告接獲通知稱因原告提供不實申報資料致短繳回收清除處理費，要求原
      告繳交短繳一、四二二、一九五元回收清除處理費之罰鍰。惟查：
      (1)被告稱原告「提供不實申報資料」，而據以罰鍰；然所謂「提供不實申報資
        料」之具體情形為何？被告均未表明，豈能憑空未依據法令而對原告科處罰
        鍰？
      (2)被告稱原告有「短報」之情形，惟原告短報數量多少？足以証明短報數量之
        証據為何？該罰鍰之計算方式、基準為何？回收清除費率是否變更？被告均
        未明示，如何令原告信服？
      (3)被告未將調整費率發文告知原告，原告依據原費率繳交空瓶回收基金，豈有
        違誤？
      (4)被告若以新費率計算罰鍰金額；被告調整費率之標準何在？為何調整？依據
        準則為何？被告均未詳加說明，即強制性調整、調高，如何取信業者？如何
        達到依法行政及信賴保護原則？
      (5)有關費率之變動，已為原費用五至七倍，豈可未經通知、公布於為業者之原
        告，逕於經過年餘後為通知且要求業者追繳，其行政行為之瑕疵，難以信服
        。
      (6)邇查，始知因被告所委託之基金會組織更動，可能係作業疏忽所致。卻因政
        府單位人為疏忽卻要原告承擔最後結果，豈是政府輔導中小企業之本意？行
        政機關未依法行政，叫原告如何適從？
  (二)被告主張：
    1.查環保署依據廢棄物清理法第十條之一第四項規定，委託資誠會計師事務所辦
      理營業量查核，經彙整原告提供之容器進貨發票、物料帳及生產登記簿等相關
      資料，並扣除其出口數量後，再依核定公告之費率計算結果顯示，原告八十六
      年六月至八十八年二月應申報繳費金額計一、八四五、三五五元，惟原告同期
      間原申報繳費金額四二三、一六○元，合計未依規定申報繳費金額計新台幣一
      、四二二、一九五元，其原繳費金額僅約為應繳費金額百分之二十三。經環保
      署以八十八年六月十七日環署廢字第○○三九六五四號函請原告補申報營業量
      及補繳回收清除處理費，原告均未辦理，嗣環保署以八十八年十二月十日環署
      廢字第○○八一二四○，函請被告就本件依法查處並將查處情形函報，被告遂
      以八十八年十二月二十一日北市環五字第八八二七七一七○○號函檢送舉發通
      知書告發；原告既屬廢物品及容器回收清除處理辦法規範之容器製造業者，即
      應依公告之費率及實際營業量計算應繳交之回收清除處理費，並於規定期限內
      依指定之金融機構、帳號繳交該筆費用；原告雖按期申報繳交，惟經環保署委
      託會計師事務所查核發現有誤後，應即予補辦，原告既未遵行，違規事實明確
      ，本件依法告發處分，自屬有據。原告對上開查核報告，並未提出任何可懷疑
      其非真實之事證，僅空口否認，實難認其主張為有理由。
    2.依廢棄物清理法第十條之一規定，製造、輸入公告應回收之物品及容器，其製
      造、輸入業者應按營業量、進口量，依中央主管機關核定之費率，繳交回收清
      除處理費，作為資源回收管理基金。環保署曾分別以八十七年四月二十二日環
      署廢字第○○二四一九七號、八十七年一月八日環署廢字第八二五○一號、八
      十七年十二月三十一日環署廢字第○○八七五九七號公告八十六年、八十七年
      、八十八年一月一日至八十八年六月三十日之費率，原告為相關業者，對於法
      令自應主動予以注意瞭解，況環保署於公告費率後，以行文、傳真或電話通知
      方式請環保單位及各公會轉知所屬，相關公告被告亦均予以刊登市府公報，原
      告以不知計算方式及回收清除費率是否變更為由，顯為推脫卸責之詞，無法採
      憑：另原告質疑費率之調整標準乙節，各項應回收物品及容器之回收清除處理
      費率係由環保署資源回收費率審議委員會依下列原則審議並訂定公告之：1.物
      品或容器之材質、容積、重量、回收再利用價值、污染程度等。2.依公告指定
      業者之營業量或進口量、廢物品及容器回收量及處理量所核算之回收清除處理
      率。3.容器採複合材質者，加重其費率。4.費率結構應反映回收獎勵金數額及
      回收、貯存、清運、中間處理及最終處置費等之補貼費用。又自八十七年七月
      起，各項物品及容器回收清除處理費，已依立法院會議決議納入政府預算，原
      各物品及容器剩餘相關回收清除處理費用，亦已分別移撥至基金專戶，專款作
      為執行廢物品及容器回收清除處理工作之需，凡依規定執行廢物品及容器回收
      清除處理工作，回收處理量並經稽核認證者，皆可獲得基金補貼，系統完全開
      放，並未違社會公平正義原則。
    3.又原告既為環保署公告之物品製造業者，即應配合政府推動資源回收政策，以
      達到資源永續利用之目標，惟原告顯未善盡企業廠商之環保責任，經環保署發
      函告知仍拒補繳交短漏報之回收清除處理費，違規事實洵足認定，從而，被告
      據以裁處前揭法條最低額度應繳納費用一倍之罰鍰一、四二二、一九五元，用
      促踐行改善之義務，即無不當。
    4.有關一般容器回收清除處理費費率，行政院環境保護署分別以八早七年四月二
      十二日環署廢字第○○二四一九七號、八十七年一月八日環署廢字第八二五○
      一號、八十七年十二月三十一日環署廢字第○○八七五九七號公告八十六年、
      八十七年及八十八年一月一日至同年六月三十日之費率，並刊載於相關政府公
      報，原告為相關業者理應積極主動了解，豈可事後以「不知公告」為托詞，蓋
      任何人均不得以不知法令作為免除責任之籍口。
    理  由
一、原告經合法通知，於言詞辯論期日無正當理由不到場，查無行政訴訟法第二百十
    八條準用民事訴訟法第三百八十六條所列各款情形，同上準用民事訴訟法第三百
    八十五條第一項前段規定，准被告聲請由其一造辯論而為判決，合先敘明。
二、按廢棄物清理法第十條之一規定：「物品或其包裝、容器經食用或使用，足以產
    生下列性質之一之一般廢棄物，致有嚴重污染環境之虞者，由該物品或其包裝、
    容器之製造、輸入、販賣業者負責回收清除、處理之；一、不易清除、處理。二
    、含長期不易腐化之成分。三、含有害物質之成分。四、具回收再利用之價值。
    前項一般廢棄物之種類、物品或其包裝、容器之業者範圍，由中央主管機關公告
    之；其一般廢棄物之回收清除處理，由中央主管機關會同中央目的事業主管機關
    定之。公告指定業者除應向主管機關登記外，製造業者應按當期營業量、輸入業
    者應按向關稅總局申報進口量、容器材質等資料，於每期營業稅申報繳納前，依
    中央主管機關核定之費率，繳交回收清除處理費用，作為資源回收管理基金，並
    應委託金融機構收支保管運用；其收支保管及運用辦法，由中央主管機關定之。
    該基金用於支付實際回收清除處理費用、補助獎勵回收系統、再生利用、執行機
    關代清理費用、中央主管機關評選之公正團體執行稽核認證費用、及其他經中央
    主管機關同意核准之用途。公告指定業者申報之營業量、回收量及處理量，主管
    機關得派員前往查核，並索取相關資料，或委託適任人員為之；必要時得請當地
    稅捐主管機關協助查核。．．．．第三項回收清除處理費用費率依材質、容積、
    重量、回收再利用價值及回收清除處理率等原則定之，中央主管機關為審議費率
    有關事項，應訂定辦法設置資源回收費率審議委員會。．．．．」、同法第二十
    三條之一規定：「未依第十條之一第三項規定繳交回收清除處理費者，經限期催
    繳仍不繳納者，移送法院強制執行，並處應繳納費用一倍至二倍之罰鍰；提供不
    實申報資料者，除追繳應繳納之回收清除處理費，並移送法院裁定後強制執行，
    並處應繳納費用一倍至三倍之罰鍰，涉及刑事責任者，並即移送偵查．．．．」
    。又廢物品及容器回收清除處理辦法第二條、第三條、第四條、第七條及第八條
    分別規定：「本辦法所稱物品及容器如下．．．．二、容器：係指以．．．塑膠
    ．．．．或其他性質相類似之材質，用以裝填調製食品、飲料．．．．或其他性
    質相類似之物質經中央主管機關指定公告應回收者。」、「本辦法專用名詞定義
    如下．．．．五、容器製造業者：指製造容器之事業及機構」、「業者應依中央
    主管機關核定之費率及其申報之營業量或進口量，繳交回收清除處理費用。中央
    主管機關應以前項費用成立資源回收管理基金，並依基金收支保管及運用辦法設
    置資源回收管理基金管理委員會收支保管及運用。」、「業者應依其種類於每單
    月份十五日前向中央主管機關申報前二個月營業量或進口量，相關證明文件應留
    存備查。」、「業者應依申報營業量或進口量，於前條第一項規定申報期限內，
    依中央主管機關核定公告之費率及指定之金融機構、帳號，向金融機構繳交回收
    清除處理費，專戶存管並依本辦法及基金收支保管及運用辦法規定辦理。」
三、本件原告為廢物品及容器回收清除處理業者，經環保署委託資誠會計師事務所之
    會計師查核結果，發現原告自八十六年六月至八十八年二月期間，短漏報回收清
    除處理費用一、四二二、一九五元，發函限期補繳，原告未予遵行，提起訴願，
    經環保署決定駁回後，乃函由被告處以原告應納費用一倍之罰鍰一、四二二、一
    九五元，原告不服，又提起訴願，經臺北市政府決定駁回，復起訴主張被告認定
    其短漏報回收清除處理費之數量證據為何，罰鍰計算方式基準為何，調整費率是
    否通知、公布等均未表明，顯有違誤，難以甘服，詳如其事實欄所載理由等語。
    查原告為廢物品及容器回收清除處理業者，應按中央主管機關核定之費率，繳交
    回收清除處理費，八十六年、八十七年、八十八上半年之費率，環保署分別以八
    十七年四月二十二日環署廢字第○○二四一九七號、八十七年一月八日環署廢字
    第八二五○一號、八十七年十二月三十一日環署廢字第○○八七五九七號公告，
    並刊載於相關政府公報，有各該公告、公報影本附卷可稽，經環保署委託資誠會
    計師事務所之會計師查核發現，原告自八十六年六月至八十八年二月間應繳之回
    收清除處理費為一、八四五、三五五元，然其僅繳四二三、一六○元，共短繳一
    、四二二、一九五元，此有八十八年五月資誠會計師事務所編製「廢ＰＥ／ＰＰ
    、ＰＳ及ＰＶＣ等塑膠容器業者營業量查核計畫會計師專案查核報告」第九十頁
    至第九十六頁附卷可稽，環保署亦據以發函通知補繳，原告對該專案之查核報告
    ，復未提出任何具體事證資以懷疑其非真實，則該專案查核報告，自堪採信，雖
    被告八十九年二月十九日處分書通知處罰鍰一、二四二、一九五元，惟依被告八
    十八年十二月二十日舉發通知書已載明原告未依規定補申報及繳交回收清處理費
    一、四二二、一九五元，上開處分書亦註明係依廢棄物清理法第二十三條之一處
    分，該條文規定處應繳納費用罰鍰最低倍數為一倍，則上開八十九年二月十九日
    處分書罰鍰之金額顯然錯誤，被告自得隨時更正之，則被告更正處以原告應納費
    用一倍罰鍰計一、四二二、一九五元，揆諸首揭規定，自無不合。
四、原告又訴稱：調整費率已調高五至七倍，是否有通知、公布，均未明示乙節，查
    關於各項應回收物品及容器之回收清除處理費率，係由環保署資源回收費率審議
    委員會依下列原則審議並訂定公告之：(一)物品或容器之材質、容積、重量、回收
    再利用價值、污染程度等。(二)依公告指定業者之營業量或進口量、廢物品及容器
    回收量及處理量所核算之回收清除處理率。(三)容器採複合材質者，加重其費率。
    (四)費率結構應反映回收獎勵金數額及回收、貯存、清運、中間處理及最終處置費
      等補貼費用。且環保署公告費率後，有行文請各環保單位及公會轉知所屬，相
      關公告被告亦均予刊登公報，有各該公告、公報影本附卷可憑，原告自難諉為
      不知，其此部分主張亦不足採。
五、綜上說明，被告對原告之罰鍰處分，認事用法，均無違誤，訴願決定予以維持，
    亦無不合，原告起訴意旨，難謂為有理由，應予駁回。
六、據上論結，本件原告之訴為無理由，依行政訴訟法第九十八條第三項前段、第二
    百十八條，民事訴訟法第三百八十五條第一項前段，判決如主文。
中      華      民      國     九十     年      九      月     二十     日
                    臺 北 高 等 行 政 法 院  第 二 庭
                                審 判 長 法  官    王立杰
                                         法  官    劉介中
                                         法  官    黃本仁
右為正本係照原本作成。
如不服本判決，應於送達後二十日內，向本院提出上訴狀並表明上訴理由，如於本判
決宣示後送達前提起上訴者，應於判決送達後二十日內補提上訴理由書（須按他造人
數附繕本）。
中      華      民      國     九十     年      九      月    二十一    日
                                         書記官    姚國華


司法院資訊處製作；財團法人民間司法改革基金會備份。
